【裁判字號】    92,台上,2352
【裁判日期】    920430
【裁判案由】    偽造文書
【裁判全文】
最高法院刑事判決                              九十二年度台上字第二三五二號
    上  訴  人  台灣高等法院台中分院檢察署檢察官
    被      告  乙○○
                甲○○
                丙○○
右上訴人因被告等偽造文書案件，不服台灣高等法院台中分院中華民國八十九年十一
月十四日第二審判決（八十九年度上訴字第一○○一號，起訴案號：台灣台中地方法
院檢察署八十八年度偵字第一七二八四號），提起上訴，本院判決如左：
    主  文
原判決關於乙○○、甲○○部分撤銷，發回台灣高等法院台中分院。
其他上訴駁回。
    理  由
一發回部分（即乙○○、甲○○部分）：
本件原判決認定：被告乙○○為甲○○之配偶，其以甲○○之名義為會首，招組如原
判決附表(一)(二)所示二個互助會。嗣因家庭財務週轉困難，乙○○竟意圖為自己不法之
所有，並基於概括之犯意，連續於如原判決附表(一)編號、、、、、、
、、同附表(二)編號３所示之時間，見未有會員至台中縣霧峰鄉○○路四○八之五號
參與投標，即向各活會會員佯稱為該編號之會員，以表列之出標金額得標；向該會員
則佯稱係其他會員得標，致使各活會會員以為係正常開標，因而陷於錯誤，交付當期
之會款予乙○○。乙○○以此方式分別詐得之金額均如同附表(一)(二)所示。迄民國八十
八年四月底，乙○○宣布停會，各活會會員始得悉上情；另公訴意旨以「被告甲○○
與乙○○共同有前揭偽造標單，行使得標，使會員陷於錯誤，交付會款之行為，因認
被告甲○○涉有刑法第三百三十九條第一項之詐欺取財及刑法第二百十六條第二百
十條之行使偽造私文書罪嫌」部分，經審理結果，不能證明被告甲○○犯罪等情，因
而維持第一審論處被告乙○○連續詐欺罪刑、諭知被告甲○○無罪之判決，就被告乙
○○被訴偽造文書部分，則不另為無罪之諭知，駁回檢察官及被告乙○○在第二審之
上訴，固非無見。
惟查：(一)判決理由之述均應依證據，且須與卷內之證據資料相適合，否則即有判決
理由不備或證據上理由矛盾之違法。原判決認定被告乙○○不構成檢察官起訴書所指
行使偽造私文書（行使偽造標單）犯行（即不另無罪諭知部分），係以如原判決「附
表(一)……編號所示之會，係楊麗娟於八十七年五月十日，自行以新台幣（下同）四
○○○元得標；編號尚屬活會，業經其於偵查中陳稱參加二會，一個已死會等語明
確……編號、所示之會，均尚為活會，有巫方淑香提出之互助會簿在卷可憑……
被告乙○○被訴此部分之犯行尚屬不能證明」等等為其依據。然依被告甲○○、乙○
○於偵查中所提出之死會名單（偵查卷第卅七頁、第卅三頁背面），已將楊麗娟（即
原判決附表(一)會單編號十五、十六，被告誤載為陳麗娟）二會、張葉（同會單上編號
十四，實際姓名為張美葉）、林輝（同會單上編號廿六）各一會均列入死會之中，會
員莊喜美、羅雅雲所提出之會簿（偵查卷第七十六頁）亦均記載林輝以四千三百元得
標，苟屬無訛，原判決以該三會尚屬活會，據以認定該部分未遭被告乙○○冒標及被
告乙○○無偽造及行使標單犯行，已屬速斷，並有判決理由與卷存證據資料不相符合
之違法情形。(二)原判決認定被告甲○○不構成檢察官起訴書所指與乙○○共同行使偽
造私文書（即行使偽造標單）犯行，係以告訴人羅雅雲、陳絨、翁呈聰、邱珠、李寶
真、陳蔡麗玉、陳金成、陳怡雯、陳聰、陳清圳、被害人王錦鎮、林瑞鑫或指稱係由
乙○○招會、主持開標、或稱會款大都由乙○○收取等，而「被告乙○○自承互助會
之相關事宜，均由其處理」、「被告甲○○與被告乙○○係同一家人，開標地點亦在
其家中，實難以被告甲○○在場，或曾偕同、代為收取會款，即臆測其知悉且參與被
告乙○○冒標之行為」（原判決第四至六頁）等等為其依據。然被告甲○○、乙○○
夫妻於偵查中已陳稱「（檢察官問：你們於……召二個互助會？）是的……是甲○○
召集該二個互助會」、「我們是有跟活會的會員借標」、「這（會）錢……是甲○○
生意虧損」（偵查卷第廿五頁、第廿六頁背面、第廿七頁）；被告甲○○另稱「（檢
察官問：對楊麗娟、林輝、張美葉等四位證人所言有何意見？）我有問過他們借標的
事情」（偵查卷第四十九頁）、「我只是借標沒有冒標」（第一審卷第卅四頁背面）
；共同被告丙○○稱「（會）是我父親甲○○在召的」（偵查卷第十五頁）、「會都
是我爸爸（即甲○○）在處理」各等語，被告等於第一審並具狀陳稱「被告甲○○因
在外有其他會款亟需繳納而冒用楊麗娟、林國靖、張美葉、林輝等人之名義，向其他
活會會腳訛稱上該他人得標」（第一審卷第卅九頁），均指承由被告甲○○招會及用
會員名義標會，非僅「在場，或曾偕同、代為收取會款」而已，此與原判決認定之事
實兩歧，究實情如何？況告訴人十人及被害人羅錦鎮先後指陳標會時要寫標單等語（
偵查卷第四十九頁背面、第一審卷第五十四頁背面），被告乙○○、甲○○亦供承「
（檢察官：標會時是否要寫標單？）是有寫標單，上面寫姓名及金額」（偵查卷第四
十九頁背面），再依被告乙○○、甲○○於偵查中所述，如原判決附表(一)互助會已標
十八會（尚有十三活會），而依告訴人等所提出之活會名單（偵查卷第卅六頁）、告
訴人巫方淑香提出之會單（併辦偵查卷）、參酌告訴人及被害人劉席珍、王錦鎮證言
（第一審卷第卅五頁背面、第五十四頁背面），該會似尚有活會廿一人以上，告訴人
巫方淑香並證稱「我阿姨莊喜美說她每次都有去開標，都未標到」（第一審卷第六十
三頁背面）等語，是系爭互助會於開標時，被告乙○○、甲○○究有無冒用會員名義
偽造標單提出詐取會款，尚非無從查明，原判決未予調查、釐清，即依上開說明遽為
被告甲○○偽造文書、詐欺部分無罪之諭知，亦嫌率斷。(三)除有特別規定外，已受請
求之事項未予判決，或未受請求之事項予以判決者，其判決當然為違背法令，為刑事
訴訟法第三百七十九條第十二款所明定。本件檢察官起訴係以被告乙○○連續假冒如
原判決附表(一)所示互助會之楊麗娟、林國靖、張美葉、林輝及同附表(二)所示互助會之
巫方淑香等人之名義，在標單上偽造楊麗娟等五人署押與標金之私文書，行使參予投
標，因認被告乙○○另涉有刑法第三百三十九條第一項詐欺罪嫌。原判決除就林國靖
部分予以論處被告乙○○詐欺罪刑外，就其餘被害人楊麗娟、張美葉、林輝、巫方淑
香部分，既未於審理訊問該起訴事實（原審卷第一一一頁），亦未於判決內說明該部
分是否構成檢察官所指罪行，此部分自有已受請求之事項未予判決之違法。以上或為
上訴意旨所指摘，或為本院得依職權調查之事項，應認原判決此部分有發回更審之原
因。
二駁回部分（即丙○○部分）：
按刑事訴訟法第三百七十七條規定，上訴於第三審法院，非以判決違背法令為理由，
不得為之。是提起第三審上訴，應以原判決違背法令為理由，係屬法定要件。如果上
訴理由狀並未依據卷內訴訟資料，具體指摘原判決不適用何種法則或如何適用不當，
或所指摘原判決違法情事，顯與法律規定得為第三審上訴理由之違法情形，不相適合
時，均應認其上訴為違背法律上之程式，予以駁回。此部分檢察官上訴意旨略稱：按
現行刑法關於正犯、從犯之區別，係以其主觀之犯意及客觀之犯行為標準，凡以自己
犯罪之意思而參與犯罪，無論其所參與者是否犯罪構成要件，皆為正犯，其以幫助他
人犯罪之意思而參與犯罪，其所參與者，苟係犯罪構成要件之行為，亦為正犯，必以
幫助他人犯罪之意思而參與犯罪，其所參與者又為犯罪構成要件以外之行為，始為從
犯。被告丙○○為「昇旺農產品有限公司」（下稱昇旺公司）之實際經營負責人，因
該公司經營不善，對外積欠龐大之債務，屢遭債權人向台灣台中地方法院檢察署告訴
請求偵辦，足徵其需錢孔急，而本件被告等多次冒標所詐得之金額，高達五百餘萬元
，然被告甲○○、乙○○二人年紀老邁，且是經營水果生意，衡諸常情，應無急需該
筆鉅額款之理，又被告甲○○於偵查中亦供稱伊之土地借了幾千萬，是因為丙○○拿
去做生意用等情，且被告丙○○曾多次向包括巫方淑香、羅姿在內之互助會會員收取
會款之事實，亦為其所自承，是被告丙○○不僅參與本案詐欺等犯罪之實施而收取會
款，且犯罪所得之金錢亦為其所運用甚明，自亦應認係共同正犯。從而，原審判決逕
認被告丙○○非共同正犯，自與卷內所附之證據資料不合，為證據上理由矛盾，且有
違上開經驗法則。
惟查原判決以公訴意旨略稱：被告丙○○與乙○○共同連續假冒如原判決附表(一)所示
互助會之楊麗娟、林國靖、張美葉、林輝及同附表(二)所示互助會之巫方淑香等人之名
義，在標單上偽造楊麗娟等五人署押與標金之私文書，行使參予投標，因認被告丙○
○共同涉有刑法第二百十六條第二百十條之行使偽造私文書罪嫌。無非以告訴人之
指訴，且本件冒標所詐得之金額，高達數百萬元，惟被告甲○○、乙○○二人年紀老
邁，僅係經營水果生意，衡諸常情，應無急需該筆鉅款之理。而被告丙○○為「昇旺
公司」之實際經營負責人，因該公司經營不善，對外積欠龐大之債務，屢遭債權人向
台灣台中地方法院檢察署告訴請求偵辦，足徵其需錢孔急。且被告丙○○曾多次向包
括巫方淑香、羅姿在內之互助會會員收取會款，因認被告丙○○不僅參予前開詐欺等
犯罪之實施，且犯罪所得金錢亦由其所運用，為主要論據。但經審理結果，認被告丙
○○犯罪不能證明，因而維持第一審所為被告丙○○無罪之判決，駁回檢察官之上訴
，係以：本件部分告訴人雖指稱「開標時，被告丙○○有時會在現場，被告丙○○亦
曾往取會款」等語。惟告訴人羅雅雲、陳絨、翁呈聰、邱珠、李寶真、陳蔡麗玉、陳
金成、陳怡雯、陳聰、陳清圳、被害人王錦鎮、林瑞鑫或指稱係由乙○○邀其入會並
主持開標、或稱會款大都由乙○○收取等，核與被告乙○○自承互助會之相關事宜，
均由其處理相符，被告丙○○與乙○○係同一家人，開標地點亦在其家中，實難以被
告丙○○在場，或曾偕同、代為收取會款，即臆測其知悉且參與；至被告丙○○經營
之「昇旺公司」，縱因經營不善，對外積欠債務，亦難憑此即推測被告丙○○參與乙
○○冒標詐欺之犯行。此外，復查無其他積極確切之證據，足資證明被告丙○○有前
開犯行，應認不能證明其犯罪，已詳其所憑之證據及得心證之理由，此部分並無上
訴意旨所稱認定事實與卷內證據資料不合及違反經驗法則之違法情形，且縱認被告甲
○○亦參與招會，亦無從遽以認定被告丙○○有共犯行為。上訴意旨再以「昇旺公司
」經營不善、被告乙○○、甲○○年邁應無需款之理、被告丙○○曾多次向會員巫方
淑香、羅姿收取會款、被告甲○○供稱土地借款幾千萬元由丙○○拿去用等語，重為
事實之爭執，對原審採證認事及證據證明力判斷之職權行使，任意指為違法，所為之
指摘，亦不足以動搖原判決之論斷基礎，難認係合法之第三審上訴理由，此部分上訴
違背法律上之程式，自應予以駁回。次查，刑事訴訟法第三百七十六條所列各罪之案
件，經第二審判決者，不得上訴於第三審法院，法有明文。本件被告丙○○被訴犯刑
法第三百三十九條第一項詐欺罪部分，核屬刑事訴訟法第三百七十六條第四款之案件
，依首開說明，既經第二審判決，自不得上訴於第三審法院。縱此部分與行使偽造私
文書部分有方法結果之牽連關係，為裁判上一罪，但行使偽造私文書部分之上訴為不
合法，本院應從程序上予以駁回，而無從為實體上判決，對於輕罪部分之此部分，亦
無從適用審判不可分原則，為實體上審判，檢察官竟復提起上訴，顯為法所不許，應
予駁回。
據上論結，應依刑事訴訟法第三百九十五條前段、第三百九十七條、第四百零一條，
判決如主文。
中      華      民      國    九十二    年      四      月     三十     日
                              最高法院刑事第七庭
                                  審判長法官  張  信  雄
                                        法官  賴  忠  星
                                        法官  張  清  埤
                                        法官  呂  永  福
                                        法官  林  開  任
      右正本證明與原本無異
                                              書  記  官
中      華      民      國    九十二    年      五      月      七      日


司法院資訊處製作；財團法人民間司法改革基金會備份。
